【裁判字號】    94,簡上,937
【裁判日期】    950103
【裁判案由】    妨害自由等
【裁判全文】
臺灣高雄地方法院刑事判決            94年度簡上字第937 號
    上  訴  人
    即  被  告  戊○○
                己○○
    上2 人共同
    選任辯護人  董明正律師
                楊靖儀律師
                陳裕文律師
上列被告因妨害自由等案件，上訴人不服臺灣高雄地方法院高雄
簡易庭中華民國94年9 月30日94年度簡字第4977號第一審簡易判
決（聲請簡易判決處刑案號：94年度調偵字第428 號、94年度偵
緝字第1401號），提起上訴，本院管轄之第二審合議庭就被告戊○○及被告己○○部分認不得以簡易判決處刑，改依通常程序為
第一審之審理，判決如下：
    主  文
原判決關於己○○部分、戊○○被訴強制罪及此部分被訴恐嚇危
害安全罪暨定執行刑部分，均撤銷。
戊○○被訴以脅迫使人行無義務之事及此部分被訴恐嚇危害安全
罪部分無罪。
己○○無罪。
    理  由
一、聲請簡易判決意旨略以：被告戊○○與被告己○○，夥同丁○○（綽號阿俊）及丙○○（綽號小龍，丁○○及丙○○均
    另由檢察官偵辦中），基於強制之犯意聯絡，被告己○○先
    告知被告戊○○，甲○○會於每日16時許下班回家，且甲○○所駕駛之汽車為銀灰色之賓士牌汽車等情事，被告戊○○
    再轉告予丁○○及丙○○2 人知悉，渠等遂於94年2 月4 日
    16時許，由被告戊○○駕駛車牌號碼UG—8986號汽車載同丁○○，丙○○則駕駛另1 部汽車（車牌號碼不詳），一同至
    高雄市○○區○○路36號等待甲○○，待甲○○到達後，被
    告戊○○遂向丁○○示意該人即為甲○○，丁○○即下車與
    丙○○上前，對甲○○恫稱：「我們是亡命之徒，身上有槍
    ，你有欠人家錢，要好好處理」等語，致甲○○聽聞後心生
    畏懼，依丁○○及丙○○之指示，坐上丙○○所駕駛汽車，
    被告戊○○見甲○○已坐上丙○○之汽車，遂先自行駕車離
    開。丁○○於汽車上以電話與被告己○○聯絡，並依被告己○○之指示，駕車前往高雄市○鎮區○○路與光華路交岔口
    附近某公園後，丁○○帶同甲○○至該公園內涼亭與被告己○○會面，被告己○○要求甲○○需付清安家費及房租，甲○○在遭脅迫已心生畏懼之下，依被告己○○指示，簽發面
    額總計新台幣（下同）190 萬元之本票4 紙予被告己○○，
    而強行要求甲○○為無義務之事，因認被告戊○○涉犯刑法
    第304 條第1 項之強制罪、第305 條之恐嚇危害安全罪；被
    告己○○涉犯刑法第304 條第1 項之強制罪嫌云云。惟查：
（一）按被告未經審判證明有罪確定前，推定其為無罪；犯罪事
      實應依證據認定之，無證據不得認定犯罪事實；不能證明
      被告犯罪者，應諭知無罪之判決，刑事訴訟法第154 條第
      1 項、第2 項及第301 條第1 項分別定有明文。又刑事訴
      訟法上所謂認定犯罪事實之證據，係指足以認定被告確有
      犯罪行為之積極證據而言，該項證據自須適合於被告犯罪
      事實之認定，始得採為斷罪資料；事實之認定，應憑證據
      ，如未能發現相當證據，或證據不足以證明，自不能以推
      測或擬制之方法，以為裁判基礎；而認定犯罪事實所憑之
      證據，雖不以直接證據為限，間接證據亦包括在內；然而
      無論直接或間接證據，其為訴訟上之證明，須於通常一般
      之人均不致有所懷疑，而得確信其為真實之程度者，始得
      據為有罪之認定；又告訴人之告訴，係以使被告受刑事訴
      追為目的，是其陳述是否與事實相符，仍應調查其他證據
      以資審認，最高法院29年上字第3105號、40年臺上字第86
      號及76年臺上字第4986號、52年台上字第1300號分別著有
      判例可資參照。
（二）訊據上訴人即被告戊○○、己○○均堅決否認有何強制及
      此部分恐嚇危害安全等犯行，被告戊○○辯稱：當日沒有
      開車去截堵甲○○。是丙○○開車去找甲○○。丁○○另
      外開1 部車去。2 部車到甲○○家門口後，丙○○就坐丁○○的車子，帶甲○○去一心路與光華路口旁邊的公園（
      下稱本件公園）。伊即到甲○○家門口，將車開回壽山公
      園泡茶。不知道丙○○有跟甲○○講「是亡命之徒，身上
      有槍... 」等語。當天在公園時，甲○○有打電話給己○○，要求己○○當面商談，嗣甲○○有答應要給己○○本
      票4 紙，面額總計190 萬，其餘10萬元分期給付現金等語
      。被告己○○辯稱：當日丁○○突然打電話來，說甲○○
      要約在公園，去公園後，甲○○要其搬出去，其告訴甲○○本件住處係其所購買，倘若搬離，日後如何養小孩，且
      本件住處係以甲○○之名義辦理貸款，故甲○○稱自2 月
      到11月止，每月給1 萬元，剩下190 萬元就分4 張本票給
      付等語。
（三）93年2 月4 日係丁○○、丙○○稱有事要與甲○○商談，
      甲○○即搭乘丁○○所駕駛之車輛，甲○○坐前座，丙○○坐後座，並由丁○○以電話聯絡己○○至本件公園，嗣
      後丙○○暫時離開，僅留丁○○、己○○、甲○○在場之
      事實，業經證人丁○○於本院審理時結證綦詳（見本院94
      年12月20日審判筆錄第14、15頁），核與證人即告訴人甲○○之結證相符（見本院94年12月20日審判筆錄第27頁）
      ，是認告訴人甲○○係自願搭乘丁○○所駕駛之車輛至本
      件公園與被告己○○商談本件住處債務事宜，被告戊○○
      並未在現場，告訴人甲○○在車上之身體自由未受拘束之
      情，堪信為真實。
（四）在本件公園時，丁○○自始對甲○○之態度相當客氣，未
      曾說出對甲○○不利之言語，而甲○○未受強制並主動提
      議簽發190 萬元之本票4 紙給己○○，上開本票之發票日
      、到期日所載日期均由甲○○自行決定外，甲○○另簽有
      字據1 紙，載明「茲於民國95年6 月30日支付己○○新臺
      幣200 萬元整，爾後苓中路住家財物互不相欠」等語，上
      開字據有甲○○、己○○、丁○○之簽名、蓋指印。另偵
      查中甲○○曾表示倘己○○願意返還上開本票，甲○○即
      不追究己○○、戊○○妨害自由罪嫌，上開本票簽發後曾
      請友人以電話勸戊○○、己○○勿為難甲○○等情，業據
      證人即告訴人甲○○結證綦詳（見本院94年12月20日審判
      筆錄第28、30頁），且有字據1 紙在卷可憑。告訴人甲○○雖稱：係因先前聽被告戊○○恐嚇（被告戊○○所涉恐
      嚇犯行，業經有罪判決），心生畏懼，才主動簽發上開本
      票云云。是認告訴人甲○○於上開本票之簽發過程，告訴
      人之自由意志未曾受到限制，被告戊○○、己○○未曾使
      用任何強暴、脅迫之手段，逼迫告訴人簽發4 紙本票。況
      告訴人還主動簽有字據1 紙，倘被告戊○○、己○○等人
      有使用不法手段，上開字據無庸再由被告己○○、證人丁○○簽名。
（五）甲○○與己○○係在本件公園之涼亭處討論及簽發本票4
      紙、字據等事宜，涼亭內僅有甲○○、己○○等2 人，丁○○站在涼亭外等事實，業據證人丁○○結證詳實（見本
      院94年12月20日審判筆錄第15頁），證人甲○○亦結證稱
      ：當天丁○○、丙○○2 人均非常客氣，未曾說過丁○○
      有逼迫其簽發本票，93年2 月5 日21時（簽發本票4 紙後
      ）才至成功路派出所備案等語（見本院94年12月20日審判
      筆錄第33頁），參照上開證言內容，倘告訴人甲○○係處
      於受人強制之情況而簽發本票4 紙，金額高達190 萬元，
      ，理應於簽發本票後旋即至派出所備案，然告訴人竟遲至
      1 天後才向派出所備案，核與常情有違。又告訴人與被告
      己○○商談之地點在於公園，係屬開放空間之公共場所，
      任何人均得在該處出入，2 人會面時間又在下午4 時，多
      為老人、小孩會出現於公園休閒、遊憩之時刻，附近有醫
      院、高雄市政府警察局前鎮分局等情，有照片8 張在卷足
      憑，倘告訴人係出於違反自由意志而簽發本票，當可輕易
      於該涼亭處求救，是告訴人甲○○與被告己○○於涼亭之
      會面時，告訴人甲○○應無受脅迫而行無義務之事為真正
      。
（六）綜上所述，本案無積極證據足資認定被告戊○○、己○○
      確有前揭被訴之犯行，實難僅以告訴人單一指訴之詞即率
      予推定被告戊○○、己○○有共同以脅迫使人行無義務事
      之犯意聯絡，揆諸首揭法律規定與說明，本件被告戊○○
      、己○○被訴共同強制犯行，自屬不能證明。原判決關於
      被告戊○○、己○○共同以脅迫使人行無義務之事犯行部
      分，未予詳查予以論罪科刑，即有未洽。被告戊○○、己○○上訴指摘原判決關於此部分不當，為有理由。自應由
      本院將被告己○○部分，及被告戊○○上開被訴強制罪、
      恐嚇危害安全罪暨定執行刑部分撤銷，改判諭知被告己○○及戊○○被訴此部分均無罪之判決。
（七）末按，檢察官聲請以簡易判決處刑之案件，經法院認為有
      刑事訴訟法第451 條之1 第4 項但書之情形者，應適用通
      常訴訟程序審判之，同法第452 條著有明文；且對於簡易
      判決之上訴，準用刑事訴訟法第3 編第1 章及第2 章之規
      定，管轄第二審之地方法院合議庭受理簡易判決上訴案件
      ，應依通常程序審理。其認案件有刑訴法第452 條之情形
      者，應撤銷原判決，逕依通常程序為第一審判決，法院辦
      理刑事訴訟簡易程序案件應行注意事項第14項亦有規定。
      且地方法院第二審合議庭所為之第一審通常程序判決，仍
      得由檢察官依通常上訴程序上訴於管轄之高等法院（或其
      分院），亦有最高法院91年度台非字第21號判決意旨可資
      參照，均合先敘明。是本院既認應為被告戊○○、己○○
      被訴強制罪及被告戊○○此部分被訴恐嚇危害安全部分應
      為無罪判決之諭知，除應撤銷原判決關於此部分外，並應
      逕行改依第一審通常程序審理判決之，檢察官如就被告戊○○、己○○被訴強制罪及被告戊○○此部分被訴恐嚇為
      害安全部分改判無罪之判決部分不服，仍得於法定上訴期
      間內，向管轄之第二審法院（即臺灣高等法院高雄分院）
      提起上訴，附此敘明。
據上論斷，應依刑事訴訟法第455 條之1 第1 項、第3 項、第45
2 條、第451 條之1 第4 項但書第1 款、第369 條第1 項前段、
第364 條、第301 條第1 項，判決如主文。
本案經檢察官乙○○到庭執行職務。
中    華    民    國    95    年    1     月    3     日
                  刑事第二庭    審判長法  官  邱永貴
                                      法  官  陳銘珠
                                      法  官  何佩陵
以上正本證明與原本無異。
被告戊○○、己○○被訴強制罪部分，檢察官如不服本判決，應
於判決送達後10日內，向本院提出上訴狀。
中    華    民    國    95    年    1     月    5     日
                                      書記官  張家瑜


司法院資訊處製作；財團法人民間司法改革基金會備份。
